【裁判字號】    96,上訴,361
【裁判日期】    970218
【裁判案由】    誣告等
【裁判全文】
臺灣高等法院花蓮分院刑事判決         96年度上訴字第361號
上  訴  人  臺灣花蓮地方法院檢察署檢察官
上  訴  人
即  被  告  乙○○
上列上訴人因誣告等案件，不服臺灣花蓮地方法院95年度訴字第
267號中華民國96年11月7日第一審判決（起訴案號：臺灣花蓮地
方法院檢察署94年度偵字第325號、95年度偵字第2916號），提
起上訴，本院判決如下：
    主  文
上訴駁回。
    理  由
一、本案經本院審理結果，認第一審判決對被告乙○○為無罪之
    諭知，核無不當，應予維持，除補充下敘理由外，餘均引用
    第一審判決書記載之證據及理由。
二、檢察官上訴意旨略以：
（一）被告被訴詐欺部分：
  １、被告確曾告知證人甲○○及張智欽所出售之夜明珠為真品
      ，雖提供之夜明珠 (夜明石)簡介與一般市售黃金珠寶之
      保證書不同，惟其販賣予證人甲○○之「外表塗有螢光塗
      料之某種結晶石」與其保證真品之行為及本件夜明珠特性
      、真實性大異其趣，被告施用詐術之舉昭然若揭。
  ２、證人陳有褔雖經營石頭藝品買賣業20年，但難以此論斷其
      對於「夜明石」即較一般人具專業知識。且若其知被告乙
      ○○所稱之「夜明珠」係膺品，豈願以每顆新台幣（以下
      同）5千元之代價購入5顆? 顯見其主觀上確已陷於錯誤。
      原審判決認事用法實有違誤之處。
（二）被告被訴其自訴甲○○誹謗案件涉誣告犯行部分：
      被告早於91年8月夜明珠經切割驗明為贗品前已知悉，於
      同年9月19日並親眼目睹所售夜明珠為贗品之事實，竟於
      同年月27日收受甲○○所寄指謫乙○○販售假夜明珠等事
      實之存證信函後，既已明知甲○○指謫事實為真實，仍虛
      構「甲○○係散佈不實言論破壞其名譽」之詞，此部分確
      為虛構事實之詞，顯見其係基於使甲○○受刑事處分之意
      圖，且使其受刑事處分之危險。
（三）被告被訴其自訴甲○○毀損案件涉誣告犯行部分：
      此部分之爭點在於甲○○當日剖開之夜明珠究係甲○○之
      前向被告所購得抑或被告當日另欲向甲○○兜售所攜帶?
      本案中雖甲○○於偵查或審理中之證詞有予盾，然證人甲
      ○○與張智欽於審理中均證稱所剖開之夜明珠係原向被告
      購得，故雖本案偵查、審理與案發時間過久，以致證人甲
      ○○記憶模糊，惟尚難以此即謂甲○○之證詞全然不可採
      信。是原審認定事實及適用法律有上述之違法，自難認原
      判決妥適，請撤銷原判決，另為適當之判決。
三、經查：
（一）詐欺罪部分：
  １、告訴人若確因受被告所稱之「非常稀有」一詞所騙，豈可
      能一次能購買5顆？參以告訴人甲○○於另案中供稱（92
      年度自字第14號）被告先拿1顆夜明珠以5千元賣他，隔幾
      天又拿好幾顆，伊一共買了5顆後，被告又再拿5顆欲出售
      等語，於偵查中則供稱被告前後賣予伊4、5次等語，顯然
      被告與告訴人間就上開稱為「夜明珠」之物品有多次交易
      之行為，按之常理，若被告確有施用詐術之行為，豈可能
      一再以相同價格與告訴人交易，而告訴人仍願以相同價格
      購買相同物品？顯然告訴人於收購時應知悉上開物品當非
      傳說中之「夜明珠」，故許以應有之價值即5千元而購得
      。故原審認以甲○○販入之價格認非可購得「無價稀世珍
      寶」之價格而認被告無詐欺犯意尚不違常理。
  ２、至告訴人一再說明被告於91年8月已知係贗品，惟並無證
      據足以證明。況系爭夜明石既有多顆，且被告並未告知來
      源，故並無證據足以證明系爭夜明石上所塗之螢光塗料係
      被告所為，或被告知悉該塗料之事，故難認被告有何施用
      詐術使甲○○陷於錯誤之情形。
  ３、再參以具有一定價值之珠寶或寶石依一般交易常情大抵會
      附保證書或委請專家鑑定，告訴人甲○○既從事石藝買賣
      達20年之久，於買賣具有一定價值物品時當較常人更知悉
      此種程序。本件自甲○○之供述中均未曾要求被告出具保
      證書或欲委由專家另行評估等事實，足以認定告訴人當時
      係以購買一般玩石方式購得系爭物品，並非以稀世寶物之
      方式購物，其後以系爭物品不具稀世珍寶價值為由，認被
      告所為涉犯詐欺罪云云，實難令人採信。
  ４、至被告固曾持上開簡介兜售其所謂「夜明珠」，惟參以所
      述簡介內容，無一述及系爭石頭材質之內容，被告販售所
      用方法，難認為詐術，亦不致使甲○○陷於錯誤，自不得
      遽以詐欺罪相繩。
（二）誣告罪以意圖他人受刑事或懲戒處分為要件之一，若其所
      虛構之事實，在法律上不生刑事或懲戒處分之問題，即難
      論以誣告之罪。刑法第180條第1項之誣告罪 (現第169條)
      ，以意圖他人受刑事或懲戒處分，向該管公務員誣告為構
      成要件，故該項犯罪，不特須指出其具體事實，足以使人
      受刑事或懲戒處分，且須明知其為虛偽，具有故意構陷之
      情形始能成立，如對於事實有所誤認，即缺乏此種意思條
      件，自難令負誣告責任。觀諸被告自訴狀 (91年度自字第
      738號卷-原審卷宗七第24-26頁)所載，甲○○寄發上開內
      容之存證函之事確係存在，並非杜撰虛構，況被告指摘甲
      ○○上開寄發存證信函行為，亦顯無構成誹謗罪「意圖散
      布於眾」之構成要件，且並無證據足以證明被告事先明知
      系爭剖開之石頭係經塗料導致發出螢光，是被告上開自訴
      內容，在法律上顯然不生刑事或懲戒處分之問題，被告上
      開濫訴行為固有可議，然難以誣告之罪責。
（三）被告被訴其自訴甲○○毀損案件涉及誣告犯行部分：
      被告自訴甲○○毀損案件，係因經合法通知未到庭，法院
      依修正前刑事訴訟法第331條第1項規定，以撤回自訴論。
      又證人甲○○及張智欽於上開自訴案及本案中確就「甲○
      ○所切割之夜明珠是否屬乙○○所有」之證詞前後矛盾，
      故原審認「被告辯稱甲○○當日係將其所欲兜售之夜明珠
      加以切割，其才告陳有毀損等情，非不可採」。則被告主
      觀認甲○○切其夜明珠而自訴其毀損，難認其有誣告之主
      觀犯意甚明，故其上開自訴行為，亦難論以誣告之罪責。
（四）綜上所述，本件上訴並無理由，應予駁回。
四、被告雖經原審判決無罪，惟仍提起上訴，其上訴理由僅為預
    期檢察官將提上訴云云，此部分被告並無上訴之利益，被告
    上訴不合法，併予敘明。且被告乙○○經合法傳喚，無正當
    理由不到庭，爰不待其陳述逕行判決，併予敘明。
據上論結，應依刑事訴訟法第373條、第368條、第371條，判決
如主文。
本案經檢察官丙○○到庭執行職務。
中    華    民    國    97    年     2    月    18    日
                  審判長法  官    何  方  興
                        法  官    林  德  盛
                        法  官    王  紋  瑩
以上正本證明與原本無異。
檢察官得上訴。
                        書記官    楊  明  靜
中    華    民    國    97    年    2     月    18    日


司法院資訊處製作；財團法人民間司法改革基金會備份。
